【裁判字號】    97,上訴,323
【裁判日期】    970526
【裁判案由】    殺人未遂等
【裁判全文】
臺灣高等法院臺中分院刑事判決         97年度上訴字第323號
上  訴  人  臺灣臺中地方法院檢察署檢察官
上  訴  人
即  被  告  辛○○
                    （現於臺灣岩灣技能訓練所執行感訓處分
選任辯護人  陳武璋  律師
被      告  己○○
選任辯護人  何孟育  律師
被      告  丙○○
            甲○○
上 2人共同
指定辯護人  本院公設辯護人  庚○○
上列上訴人等因被告等殺人未遂等案件，不服臺灣臺中地方法院
96年度訴字第1208號中華民國96年11月19日第一審判決（起訴案
號：臺灣臺中地方法院檢察署95年度偵字第11603、11606號），
提起上訴，本院判決如下：
    主  文
原判決關於辛○○未經許可持有可發射子彈具有殺傷力之改造槍
枝及非法剝奪他人之行動自由暨其定執行刑部分，及己○○、丙○○、甲○○部分，均撤銷。
辛○○未經許可，持有可發射子彈具有殺傷力之改造槍枝，處有
期徒刑參年貳月，併科罰金新臺幣拾伍萬元，罰金如易服勞役，
以新台幣參仟元折算壹日，扣案如附表所示之物沒收。又共同以
強暴之非法方法，剝奪人之行動自由，處有期徒刑參月，減為有
期徒刑壹月又拾伍日，扣案如附表所示之物沒收。
己○○、丙○○、甲○○共同以強暴之非法方法，剝奪人之行動
自由，己○○處拘役伍拾日，如易科罰金，以銀元參佰元即新臺
幣玖佰元折算壹日，減為拘役貳拾伍日，如易科罰金，以銀元參
佰元即新臺幣玖佰元折算壹日，扣案如附表所示之物沒收；丙○○、甲○○各處拘役肆拾日，如易科罰金，均以銀元參佰元即新
臺幣玖佰元折算壹日，各減為拘役貳拾日，如易科罰金，均以銀
元參佰元即新臺幣玖佰元折算壹日，扣案如附表所示之物沒收。
其他上訴駁回。
辛○○撤銷改判部分及上訴駁回部分，主刑部分應執行有期徒刑
捌年。
    事  實
一、辛○○明知可發射子彈具有殺傷力之改造槍枝及土造子彈，
    均屬槍砲彈藥刀械管制條例所列管之違禁物，未經主管機關
    之許可，不得持有，竟基於持有可發射子彈具有殺傷力之改
    造槍枝及土造子彈之犯意，於民國（下同）94年10月初某日
    ，在不詳地點，向其伯父鄭文景（未據檢察官起訴，且早已
    癱瘓神智不清）借得仿GLOCK廠17型半自動手槍製造之槍枝
    換裝土造金屬槍管改造而成之改造手槍（槍枝管制編號000
    0000000）1枝及具有殺傷力直徑約8.9MM金屬彈頭之土造子
    彈4顆後，未經許可而持有之。
二、嗣辛○○於95年5月19日晚上18時許，在臺中市○○鎮○○
    路銀櫃KTV店內，因邀約女子唱歌一事與丁○○發生爭執及
    肢體衝突，丁○○即率人於同日晚上某時至辛○○住處尋釁
    ，而誤將辛○○隔壁親戚之住處落地窗及機車後視鏡等物砸
    毀，辛○○知悉後心有未甘，遂單獨基於殺人之故意，私下
    攜帶上開手槍1枝及子彈3顆（案發前業已試射1顆，共同前
    往之人均不知情）於95年5月24日晚間6、7時許，撥打電話
    予己○○、李木順等人，邀約渠等共同出面與丁○○談判，
    己○○遂駕駛車號W8－5597號自用小客車，搭載甲○○、丙○○，李木順則駕駛車號1002－LC號自用小客車，搭載姚建
    男、蔡宗祈，王衍輝駕駛車號4276－FX號自用小客車，搭載
    蔡濟穎、辛○○前往臺中縣清水鎮外丹功練習場集合，再一
    同駕車前往臺中縣梧棲鎮○○○路1號「東京保齡球館」，
    欲找丁○○當面談判。嗣渠等於同日晚間9時許抵達上揭保
    齡球館後，辛○○、王衍輝即先行進入球館內尋找丁○○，
    俟發現丁○○及其友人乙○○、蘇昭福、戊○○等人後，辛○○即要求丁○○等人至館外談判，丁○○等4人遂與辛○○一同走出球館外，詎雙方尚未談判，乙○○即衝至車上取
    出鋁棒，於尚未靠近時，辛○○即先下手為強，自其隨身攜
    帶之包包中取出預藏之上開槍彈，瞄準後，朝丁○○身體之
    鼠蹊部等要害處射擊1發，致丁○○受有右側陰囊及右大腿
    受傷等傷害，丁○○、戊○○、乙○○等人見狀立即上前搶
    奪辛○○手中之槍枝，過程中不慎槍枝走火再誤擊一發（未
    有證據證明射中任何人），槍枝一度為戊○○搶得後，隨即
    將之棄置於地，再由辛○○撿回。
三、辛○○取回上開槍彈後，為查出丁○○平日出入之地點，隨
    即與甲○○、丙○○、己○○等共4人，共同基於妨害自由
    之犯意聯絡，由辛○○在上開處所持前開槍彈抵住戊○○之
    身體，並與甲○○、丙○○2人，共同將戊○○強行押上由
    己○○所駕駛車號W8－5597號之自用小客車內，由甲○○坐
    右後座，戊○○坐後座中間，辛○○坐在左後座，而丙○○
    坐右前座，以圍繞挾持之方式，非法剝奪戊○○之行動自由
    ，朝龍井鄉之方向駛去，途中己○○以戊○○係其服兵役時
    認識之友人，丙○○亦以戊○○為其同學為由，先後向辛○○求情讓戊○○下車，辛○○遂於車行至臺中縣龍井鄉○○
    路火力發電廠附近，始讓戊○○於路旁下車離去，而共同以
    上開強暴之方式，剝奪戊○○之行動自由約有5、6分鐘之久
    。嗣辛○○自知法網難逃，乃於95年5月28日晚上前往警局
    投案，並交出其所持有上述改造手槍1枝（即附表所示之物
    ）及土造子彈1顆（該顆子彈業已因送鑑試射而擊發）供警
    方扣案。
四、案經丁○○訴由臺中縣警察局清水分局報告臺灣臺中地方法
    院檢察署檢察官偵查起訴。
    理  由
一、訊據被告己○○、丙○○、甲○○等3人對於上開非法剝奪
    被害人戊○○行動自由之犯罪事實均供認不諱（見本院卷第
    129頁）。至上訴人即被告（下稱被告）辛○○對於上開未
    經許可持有可發射子彈具有殺傷力之改造槍枝、土造子彈及
    非法剝奪被害人戊○○之行動自由等犯罪事實亦坦承不諱（
    見本院卷第100頁、第127頁反面、第129頁），惟矢口否認
    有殺人未遂之犯行，辯稱：伊雖有持上開槍彈朝告訴人丁○○之鼠蹊部射擊1發，致告訴人受有右側陰囊及右大腿受傷
    等傷害，但當時係因告訴人及乙○○等人持鋁棒打到伊，且
    要搶伊上開槍彈，伊始開槍。又告訴人受傷之上開部位係身
    體之下盤，並非要害之處，且伊與告訴人僅因唱歌一事發生
    爭執，並無深仇大恨，應無殺人之動機，如伊真有殺人之犯
    意，再補一槍就可以，但伊並未再補一槍，是伊並無殺人之
    犯意云云。經查：
  (一)上揭犯罪事實，業據告訴人即證人丁○○於偵查中結證稱
    ：伊親眼看到辛○○拿一把槍對伊的鼠蹊部開槍，開幾槍伊
    不知道等語（見95年度偵字第11603號卷第156頁）；於原審
    審理時又到庭結證稱：辛○○和王衍輝把我們叫出來，我們
    一起走出門後，雙方談了一會兒，辛○○從包包把搶拿出來
    ，伊靠過去要把他的槍撥開，還沒有撥開，辛○○就朝伊的
    鼠蹊部開槍，伊當時還沒有抓到辛○○握槍的手。第一槍是
    因為伊要靠近撥開才開槍，當時沒有人上前攔阻，為何開第
    2槍？伊不知道。伊鼠蹊部及大腿都是槍傷。辛○○對伊開
    槍的距離約有1、2公尺。伊看戊○○上前搶槍時伊也跟著上
    前搶辛○○手上的槍，搶槍時擊發第2槍。辛○○是瞄準伊
    的鼠蹊部開槍，並不是隨意開槍的。事情的起因是95年5月1
    9日晚上6、7點，在梧棲鎮○○路銀櫃KTV店內，王乃巧原本
    在伊與伊幾個朋友的包廂內唱歌，因為辛○○邀請王乃巧到
    他的包廂唱歌，王乃巧到辛○○包廂約5到10分鐘後，伊不
    知道辛○○與王乃巧如何談的，伊在包廂外聽到辛○○打電
    話給他朋友說伊讓他「漏氣」，要他朋友過來跟伊吵架，後
    來過來2名男子，伊與伊的朋友和辛○○及他的朋友相互嗆
    聲，當時伊有踹辛○○的腳，辛○○沒有反擊，雙方就離開
    等語（見原審卷一第159頁至第168頁）。證人戊○○於警
    詢時證稱：我們於20時30分進入球館打球，當時有伊、蘇昭
    福、乙○○、丁○○等4人，大約21時20分許，辛○○、王
    衍輝進來找我們，要我們4人到門外談事情，我們4人一出門
    ，辛○○立即由手中包包內拿出1把黑色手槍，並朝丁○○
    的肚子（應係鼠蹊部之誤）射擊1槍，伊和丁○○上前要搶
    手槍，辛○○又射擊1槍（應係槍枝走火之誤），然後手槍
    被伊搶下。當時對方約有20人從四維東路方向過來並一同毆
    打我們，手槍又遭辛○○搶回，並將伊押上一部三菱牌、銀
    色自小客車，載往龍井鄉火力發電廠等語（見95年度偵字第
    11603號卷第22頁）。證人蘇昭福於偵查中證稱：當天伊
    與丁○○、戊○○、乙○○及丁○○的女友在打保齡球……
    辛○○和輝仔就叫伊、丁○○、戊○○、乙○○出去外面，
    到外面後就看到辛○○從包包裡拿出1枝手槍出來，對丁○○開1槍，有打到丁○○，然後丁○○、戊○○就一起上前
    去搶辛○○的槍，伊就跟輝仔扭打起來，在搶槍的過程中不
    知為何又聽到一聲槍聲，因為太亂不知道有沒有打到人等語
    （見95年度偵字第11603號卷第159頁）。證人蔡濟穎於警
    詢時證稱：伊與辛○○、王衍輝進保齡球館內發現丁○○等
    人在打球，丁○○等4人看見辛○○、王衍輝後就叫他們2人
    出去談話，伊則留在保齡球館內，當伊走到保齡球館側門時
    看見辛○○跟戊○○在搶槍，結果辛○○搶得槍枝後，將戊○○押上己○○的車上等語。參以被告辛○○於警詢自白
    稱：伊及王衍輝先進入保齡球館找丁○○，丁○○、戊○○
    、乙○○、蘇昭福都在現場，伊請丁○○到外面談，他們一
    出保齡球館時就有1人衝到車上拿鋁棒要打伊，伊見狀就抽
    出腰際預帶的改造手槍要嚇跑他們……伊的朋友己○○、李
    木順、蔡濟穎、甲○○、丙○○、姚建男、蔡宗祈等人見伊
    被打，即下車前來加入鬥毆，伊與丁○○於拉扯……槍被戊○○搶下棄置地上，伊立即撿起手槍押住戊○○帶上W8－55
    97號自用小客車，由己○○駕駛該車，伊與甲○○、丙○○
    押戊○○往龍井方向逃逸，途中己○○稱戊○○與其熟識，
    此事與他無關，要求伊讓戊○○走，伊答應就讓戊○○中途
    下車自行離開等語（見95年度偵字第11606號卷第14、15頁
    ）；於原審準備程序時亦自承：伊因怕他們打伊所以伊先開
    槍，他們距離伊約2、3公尺就開槍等語（見原審卷一第78頁
    ）；再於原審審理時陳稱：伊知道丁○○他們有很多人，常
    常會打架。伊曾在銀櫃KT V遇過一次有被打，當時丁○○踹
    伊一下，也有被其他人打，肚子及頭部有受傷，原本想說沒
    事就算了。但於95年5月19日離開銀櫃之後當天晚上，伊在
    家中睡覺，聽到有敲門的聲音，就看到丁○○他們3、4個人
    從我家走出去，伊下樓後就看到隔壁伊姑婆家的落地窗、機
    車鏡子都砸壞，王衍輝說他家也被砸，伊認為在外面吵架，
    為什麼還要驚擾家中的人，所以伊很生氣才要去找丁○○把
    話講清楚，因為對方人很多，伊會害怕，所以才帶槍。乙○○拿鋁棒下來打伊以前，伊就先行開第一槍。第一槍會打中
    丁○○，是因為丁○○一直靠過來，所以伊才開槍。第一槍
    是瞄準丁○○的大腿或小腿部位。開第一槍時伊可以控制。
    戊○○上車後坐後座中間，兩旁坐伊及甲○○等語（見原審
    卷一第175頁、第181頁至183頁及原審院卷二第123頁）。
    被告己○○於警詢時自承稱：當時伊駕駛車號W8－5597號自
    用小客車，車內載辛○○及2名不認識的男子，辛○○及2名
    不認識的男子下車並叫伊在車上等，一下子就看見辛○○在
    東京保齡球館前和一群人在扭打，伊就從車上攜帶拐杖鎖下
    車打戊○○及不詳男子共2人，後來伊發現戊○○是伊當兵
    認識的朋友，伊要上車離去時，辛○○及2名不認識的男子
    就押戊○○上車，就往龍井方向行駛臨港路當時，伊向辛○○表示戊○○是伊當兵認識的朋友，可否放他走，辛○○說
    讓他用走的，於是讓戊○○在龍井鄉火力發電廠附近下車。
    這2名不認識的男子，其中有一名是甲○○等語（見95年度
    偵字第11603號卷第8頁、第11頁）。被告丙○○、甲○○
    於原審審理時亦分別自白稱：在車上時丙○○坐在右前座，
    戊○○坐後座中間，辛○○坐左後座，甲○○坐右後座。開
    車經過約5、6分鐘後，辛○○才表示停在路邊讓戊○○下車
    等語（見原審卷二第125頁、第127頁）。綜合上開事證以觀
    ，足證被告辛○○於案發當時經過瞄準及可控制射擊位置之
    情況下開槍射擊告訴人丁○○之身體鼠蹊部1槍，及嗣該槍
    雖曾由被害人戊○○搶得，但最後仍由被告辛○○取回，被
    告辛○○嗣並持以押住被害人戊○○，且與被告甲○○、丙○○共同強押被害人戊○○上被告己○○所駕駛之上開自用
    小客車內，再由被告辛○○、甲○○分別坐於車內後座兩邊
    將被害人戊○○控制後座中間，而被告丙○○坐在右前座，
    以包圍夾持之強暴方式，非法剝奪戊○○之行動自由，並由
    被告己○○開車駛離現場，嗣先後經己○○、丙○○之求情
    始讓被害人戊○○下車等事實，殆無疑義。至被告辛○○於
    本院審理時雖陳稱：被害人戊○○係伊帶上車的，被告己○○、丙○○、甲○○等人不知情云云，惟查被害人戊○○係
    被押至被告己○○所駕駛之上開自用小客車內，在車上時被
    害人戊○○係坐於後座中間，由被告辛○○、甲○○等2人
    分別坐在後座兩邊，被告丙○○則坐在右前座，以包圍夾持
    之方式強押被害人戊○○，已如前述，準此被告己○○、丙○○、甲○○等3人豈有不知情之理？益見被告辛○○此部
    分所陳顯係迴護被告己○○、丙○○、甲○○等3人之詞，
    不足採信。是罪證明確，被告辛○○、己○○、丙○○、甲○○等4人此部分犯行，堪以認定。
  (二)至被告辛○○未經許可持有上開槍彈之犯行，除據被告辛○○自白在卷外，並有扣案之上開槍彈足稽。而扣案之上開槍
    彈經送鑑結果：(1)送鑑改造槍枝1枝（槍枝管制編號0000000
    000），認係由仿GLOCK廠17型半自動手槍製造之槍枝換裝土
    造金屬槍管改造而成之改造手槍，機械性能良好，可擊發適
    用子彈使用，認具殺傷力。(2)送鑑子彈1顆，認係土造子彈
    ，具直徑約8.9MM之金屬彈頭，經試射可擊發，認具殺傷力
    ，亦有內政部警政署刑事警察局95年7月14日刑鑑字第09500
    87717號槍彈鑑定書1份在卷足稽（見95年度偵字第11606號
    卷第135、136頁）。是被告辛○○此部分犯行，亦堪以認定
    。
  (三)按刑法上殺人罪與傷害人致死罪之區別，本視加害人有無殺
    意為斷，被害人所受之傷害程度，固不能據為認定有無殺意
    之唯一標準，但加害人之下手情形如何，於審究犯意方面，
    仍不失為重要參考資料，且不能因與被害人素不相識，原無
    宿怨，即認為無殺人之故意（最高法院20年度非字第104號
    、51年度臺上字第1291號判例參照）。又行為人對於構成犯
    罪之事實，明知並有意使其發生者，為故意，刑法第13條第
    1項定有明文。刑法關於犯罪之故意，係採希望主義，其中
    直接故意須犯人對於構成犯罪之事實具備明知及有意使其發
    生之兩個要件（最高法院22年上字第4229號判例參照）。查
    本件告訴人丁○○遭槍擊後受有右側陰囊及右大腿受傷等傷
    害，有診斷書1份及病歷影本等在卷可稽（見95年度偵字第
    11606號卷第84頁及原審卷二第134頁至第143頁），且經證
    人即負責對告訴人丁○○開刀之陳祥來醫師於原審審理時到
    庭結證稱：丁○○當時由急診送到開刀房，伊看到他的右大
    腿內側有2個傷口，大約1至2公分左右，距離右陰囊不遠，
    另外右陰囊有一個傷口，似乎在左下腹恥骨下方還有1傷口
    ，總共有4個傷口，但是否槍傷還要請專家評估。左側陰囊
    正常。生殖力要看兩側，一側受傷生殖力會受影響而降低，
    但還是可以懷孕。槍傷若在大腿內側，因為有大動脈若是受
    傷失血過多會有生命危險。若下腹部深層受有槍傷，因為裡
    面有大血管若失血過多會有生命危險。依丁○○受傷的部位
    若是膀胱、攝護線等部位被槍射中的話，因為膀胱、攝護線
    旁邊有很多血管，流血很多甚至造成休克，如不急救會死亡
    。恥骨上就第4個傷口，距離膀胱、攝護線約在5公分以內等
    語（見原審卷二第53頁至第58頁）；嗣經原審再送請法務部
    法醫研究所鑑定結果：(一)依病歷、X光片觀察及醫療中之傷
    者丁○○身上共有4個傷口包括傷口A、B、C、D，且支持在
    站立時為可連成一個線狀之彈道走向，由持槍者射擊丁○○
    時為由上而下等，支持為由丁○○之左側大腿、鼠蹊部間向
    右下側開槍造成員穿陰囊並傷及睪丸區。在子彈貫穿陰囊後
    亦傷及丁○○之右大腿區，其右大腿區較支持為表皮擦傷造
    成傷口C、D之傷勢，較無法研判為貫穿傷。(二)綜合研判：(1)
    被害人丁○○於95年5月24日之槍擊傷所中彈數應為1槍。(2)
    由資料研判若丁○○為站立姿勢，凶嫌較似為由丁○○之左
    側上方左鼠蹊部略呈30至45度角度間，貫穿陰囊並傷及右大
    腿上部。(3)丁○○所受槍傷並傷及骨盆前部分皮膚、肌肉層
    、陰囊、睪丸區及大腿表淺皮膚等，並於住院後6日出院，
    且無其他併發症或影響體能行為功能等，傷及部位似僅為非
    致命性，較輕傷之部位。(4)一般槍器之射擊應屬兇器，故應
    可能致人於死之企圖，法醫學上較常見如欲置被害人於死之
    傷處，一般以頭、胸、腹部為主，但其他部位若傷及大動脈
    （如大腿之股動脈），亦可能在短時間內大出血致出血性休
    克死亡，有法務部法醫研究所96年9月29日法醫理字第09600
    03201號函所附法醫所（96）醫文字第0961101129號法醫文
    書審查鑑定書1份附卷可稽（見原審卷二第83頁至第89頁）
    。是被告辛○○所射擊之部位雖為告訴人之鼠蹊部，而非頭
    、胸、腹部，但鼠蹊部在大腿內側，且被告係由告訴人之左
    側上方朝左鼠蹊部略呈30至45度角度間射擊，以致貫穿陰囊
    並傷及右大腿上部，因該處有大動脈若是受傷失血過多會有
    生命危險，已如前述，足證被告辛○○開槍射擊告訴人丁○○之上述身體部位，亦屬足以致人於死之要害處無疑。再者
    具有殺傷力之改造手槍及土造子彈，可瞬間取人性命，為眾
    所周知，被告辛○○為心智成熟之成年人，自無不知之理。
    參以被告辛○○與告訴人丁○○因邀約女子唱歌而遭受告訴
    人丁○○等人毆打未予反擊，告訴人丁○○反而於案發同日
    晚上再至被告辛○○住處尋釁，並誤將被告辛○○隔壁親戚
    住處之落地窗及機車後視鏡等物砸毀，被告辛○○受辱不予
    理會反遭告訴人丁○○深夜率人尋仇，憤怒不言而喻，故其
    俟告訴人丁○○等人步出球館外，在其可控制及瞄準之狀況
    下朝被告丁○○上述要害射擊1發，使告訴人丁○○受有上
    開傷勢，被告下手之重，殺意至堅，可見一斑，在在足以證
    明被告辛○○於行為時具有殺人之犯意，並非單純基於傷害
    之犯意而為甚明。綜上所述，足證被告辛○○上開所辯顯係
    飾卸之詞，不足採信，是罪證明確，其此部分犯行亦堪以認
    定。
二、按被告以外之人於審判外之陳述，雖不符刑事訴訟法第159
    條之1至第159條之4之規定，而經當事人於審判程序同意作
    為證據，法院審酌該言詞陳述或書面陳述作成時之情況，認
    為適當者，亦得為證據。當事人、代理人或辯護人於法院調
    查證據時，知有第159條第1項不得為證據之情形，而未於言
    詞辯論終結前聲明異議者，視為有前項之同意，刑事訴訟法
    第159條之5第1項、第2項定有明文。立法意旨在於傳聞證據
    未經當事人之反對詰問予以核實，原則上先予排除，惟若當
    事人已放棄詰問或未聲明異議，基於證據資料愈豐富，愈有
    助於真實發現之理念，且強化言詞辯論主義，法院自可承認
    該傳聞證據例外擁有證據能力。查本件被告辛○○等4人及
    其等之選任辯護人對於證人丁○○、戊○○、蘇昭福、蔡濟
    穎、陳祥來等人上開於審判外陳述及其他非供述證據之證據
    能力，當庭表示沒有意見（見本院卷第68頁、第100頁至第
    101頁），且未於言詞辯論終結前聲明異議，依刑事訴訟法
    第159條之5第2項之規定，視為同意作為證據，且本院審酌
    上開證人均係於案發後不久所為之陳述，記憶猶新，又非在
    非自由意志之情況下所為之陳述，所陳自較符事實；上開診
    斷書、病歷影本及內政部警政署刑事警察局95年7月14日刑
    鑑字第0950087717號槍彈鑑定書等非供述證據，則分別為公
    務員職務上製作之紀錄文書、證明文書或從事業務之人於業
    務上或通常業務過程所須製作之紀錄文書、證明書，與其責
    任、信譽攸關，若有錯誤、虛偽，該公務員或從事業務之人
    可能因此擔負刑事及行政責任，且該等文書經常處於可能受
    公開檢查之狀態，其正確性及真實之保障極高，是本院認該
    言詞或書面陳述適當，依刑事訴訟法第159條之5第1項之規
    定，自得為證據。
三、按被告行為後，刑法於94年2月2日修正公布，於95年7月1日
    生效施行。又行為後法律有變更者，適用行為時之法律，但
    行為後之法律有利於行為人者，適用最有利於行為人之法律
    ，現行刑法第2條第1項定有明文。此條規定乃與刑法第1條
    罪刑法定主義契合，而貫徹法律禁止溯及既往原則，係規範
    行為後法律變更所生新舊法律比較適用之準據法，是刑法第
    2條本身雖經修正，但刑法第2條既屬適用法律之準據法，本
    身尚無比較新舊法之問題，應一律適用裁判時之現行刑法第
    2條規定以決定適用之刑罰法律，先予辨明。又以本次刑法
    修正之比較新舊法，應就罪刑有關之共犯、未遂犯、想像競
    合犯、牽連犯、連續犯、結合犯，以及累犯加重、自首減輕
    暨其他法定加減原因（如身分加減）與加減例等一切情形，
    綜其全部罪刑之結果而為比較（最高法院95年5月23日95年
    度第8次刑庭會議決議參照）。茲比較新舊法如下：
  (一)刑法第28條，該條原規定：「2人以上共同『實施』犯罪之
    行為者，皆為共同正犯。」，新法修正為：「2人以上共同
    『實行』犯罪之行為者，皆為共同正犯。」，將舊法之「實
    施」修正為「實行」。原「實施」之概念，包含陰謀、預備
    、著手及實行等階段之行為，修正後僅共同實行犯罪行為始
    成立共同正犯。揆諸本條之修正理由係為釐清陰謀共同正犯
    、預備共同正犯、共謀共同正犯是否合乎本條規定之正犯要
    件，亦即修正後之共同正犯，限縮在「實行」概念下之共同
    參與行為，始成立共同正犯而已。就本案被告等4人所涉之
    上揭非法剝奪他人行動自由犯行而言，其4人係成立共同正
    犯，無論修正前後之法律規定，對於被告之刑度及處罰並無
    有利或不利之情形，非屬刑法第2條第1項所指「法律有變更
    」，即無該條比較適用問題，應依一般法律適用原則，適用
    裁判時法，即應依修正後之刑法第28條之規定論以共同正犯
    。
  (二)刑法第51條第5款定執行刑之規定，修正前規定：「宣告多
    數有期徒刑者，於各刑中之最長期以上，各刑合併之刑期以
    下，定其刑期。但不得逾20年。」，修正後規定：「宣告多
    數有期徒刑者，於各刑中之最長期以上，各刑合併之刑期以
    下，定其刑期。但不得逾30年。」，經比較後，修正後之規
    定並非較有利於被告，是此部分應適用行為時即修正前刑法
    第51條第5款之規定，定被告辛○○應執行之刑。
  (三)刑法第41條關於易科罰金之規定於上開時間亦經修正，修正
    前之刑法第41條第1項前段規定：「犯最重本刑為5年以下有
    期徒刑以下之刑之罪，而受6個月以下有期徒刑或拘役之宣
    告，因身體、教育、職業、家庭之關係或其他正當事由，執
    行顯有困難者，得以1元以上3元以下折算1日，易科罰金。
    」，依修正前之罰金罰鍰提高標準條例第2條前段〈現已刪
    除〉規定，就其原定數額提高為100倍折算1日，則本件被告
    行為時之易科罰金折算標準，應以銀元300元折算1日，經折
    算為新臺幣後，應係以新臺幣900元折算為1日；惟95年7月
    1日生效施行之現行刑法第41條第1項前段則規定：「犯最重
    本刑為5年以下有期徒刑以下之刑之罪，而受6個月以下有期
    徒刑或拘役之宣告者，得以新臺幣1000元、2000元或3000千
    元折算1日，易科罰金。」，比較修正前、後之易科罰金折
    算標準，係以95年7月1日修正施行前之規定，較有利於被告
    ，依刑法第2條第1項前段之規定，自應適用被告行為時即修
    正前刑法第41條第1項前段之規定，定其易科罰金之折算標
    準。
  (四)另刑法第42條第2項易服勞役之折算標準，修正前規定：「
    易服勞役以1元以上3元以下，折算1日。但勞役期間不得逾6
    個月」，修正後則規定：「易服勞役以新台幣1000元、2000
    元或3000千元折算1日。但勞役期間不得逾1年」。換言之，
    修正前罰金易服勞役之折算標準係以新台幣300元以上，900
    元以下折算1日，但易服勞役期間不得逾6個月；修正後罰金
    易服勞役之折算標準則為新台幣1000元、2000元或3000千元
    折算1日，但易服勞役期間不得逾1年，準此可知，易服勞役
    之折算標準，如罰金之金額在新台幣540000元以下，應適用
    修正後之規定較有利於被告，蓋此時易服勞役之期間並未逾
    逾6個月；但如罰金之金額在新台幣540000元以上，此時如
    適用修正後之規定，易服勞役之期間則在6個月以上1年以下
    ，不若修正前之規定不得逾6個月，是此時應以修正前之規
    定較有利於被告。
  (五)又刑法第38條第2項於上開時間修正後規定：「前項第1款之
    物，不問屬於犯罪行為人與否，沒收之。」；修正前則規定
    ：「前項第一款之物，不問屬於『犯人』與否，沒收之。」
    ，此部分修正對被告而言並無有利、不利問題，應依一般法
    律適用原則，適用裁判時法即修正後刑法第38條第1項第2款
    之規定宣告沒收。
  (六)另修正後刑法第2條第1項之規定，係規範行為後「法律變更
    」所生新舊法比較適用之準據法，法院裁判時已在新法施行
    之後，雖新舊法之內容有所修正，但對行為人倘無有利或不
    利之情形者，即無適用上開規定為新舊法比較之問題；修正
    後刑法第55條但書關於想像競合犯科刑之限制，為法理之明
    文化，及刑法第26條未遂減輕其刑之規定移列為第25條，此
    則純為文字之修正，均非屬法律之變更（最高法院95年度第
    21次刑事庭會議決議參照），則本案關於想像競合犯（即被
    告辛○○同時持有槍彈之犯行部分）及未遂犯（即被告辛○○殺人未遂犯行部分）之適用，自無比較新舊法之問題，亦
    即應逕適用裁判時法即修正後刑法第55條及第25條第2項之
    規定。
  (七)又刑法第302條第1項之非法剝奪他人行動自由罪，法定刑為
    得科銀元300元以下罰金部分，據修正後刑法施行法增訂第1
    條之1規定：「中華民國94年1月7日刑法修正施行後，刑法
    分則編所定罰金之貨幣單位為新臺幣。94年1月7日刑法修正
    時，刑法分則編未修正之條文定有罰金者，自94年1月7日刑
    法修正施行後，就其所定數額提高為30倍。但72年6月26日
    至94年1月7日新增或修正之條文，就其所定數額提高為3倍
    」及刑法第33條第5款就罰金刑部分修正為：「新臺幣1000
    元以上，以百元計算之」等規定，是依修正後之法律，刑法
    第302條第1項之非法剝奪他人行動自由罪得科之罰金刑最高
    為新臺幣9000元、最低為新臺幣1000元；然依被告行為時之
    刑罰法律，即罰金罰鍰提高標準條例第1條前段規定之提高
    倍數10倍及刑法第33條第5款規定之罰金最低額1元計算，該
    罪之罰金刑最高為銀元3000元，最低額為銀元10元，若依現
    行法規所定貨幣單位折算新臺幣條例第2條之規定換算為新
    臺幣，最高額雖與新法同為新臺幣9000元，然最低額僅為新
    臺幣30元。因此，比較修正前、後關於罰金刑之規定，自應
    以被告行為時即修正前關於得科罰金刑之法律較有利於被告
    。
  (八)槍砲彈藥刀械管制條例第8條第4項之未經許可持有可發射子
    彈具有殺傷力之改造槍枝罪及同條例第12條第4項之未經許
    可持有改造子子彈罪，關於併科罰金部分，因修正後之刑法
    第33條第5款係規定：「主刑之種類如下：五、罰金：新臺
    幣1000元以上，以百元計算之」，是依修正後之規定，該條
    例所得併科之罰金刑最低為新臺幣1000千元；然依被告行為
    時之刑罰法律，即修正前刑法第33條第5款規定之罰金最低
    額1元，該罪之罰金刑最低額為銀元1元，若換算為新臺幣，
    僅為新臺幣3元，加上依罰金罰鍰提高標準條例第一條之規
    定提高10倍，亦僅為新臺幣30元，比較上述修正前後之法律
    ，自以被告行為時關於併科罰金刑之規定較有利於被告。
  (九)再被告等人行為後，業已增訂刑法施行法第1條之1，並規定
    ：「中華民國94年1月7日刑法修正施行後，刑法分則編所定
    罰金之貨幣單位為新臺幣。94年1月7日刑法修正時，刑法分
    則編未修正之條文定有罰金者，自94年1月7日刑法修正施行
    後，就其所定數額提高為30倍。但72年6月26日至94年1月7
    日新增或修正之條文，就其所定數額提高為3倍」，是就現
    行刑法中，有關於罰金刑處罰之規定，即有就新舊法比較之
    必要，惟經比較增訂之刑法施行法第1條之1與被告行為時之
    罰金罰鍰提高標準條例第1條前段、現行法規所定貨幣單位
    折算新臺幣條例第2條結果，二者規定適用之結果並無不同
    ，自應適用裁判時之法律即刑法施行法第1條之1（最高法院
    96 年度臺上字第1136判決參照）。
四、查刑法第302條第1項之非法剝奪人行動自由罪與同法第304
    條第1項之強制罪，其所保護之法益，固均為被害人之自由
    ，惟前者重在保護個人之行動自由；後者重在保護個人之意
    思自由。是刑法第302條第1項之非法剝奪他人行動自由罪，
    係以私行拘禁或以其他非法方法，剝奪人之行動自由為要件
    ，其目的即在保護「任意離去特定處所（空間）之行動自由
    」不受他人無故之侵害。且按刑法第302條第1項及第304條
    第1項之罪，其所保護之法益均係被害人之自由，而私行拘
    禁，仍不外以強暴、脅迫為手段，其罪質本屬相同，惟第30
    2條第1項之法定刑，既較第304條第1項為重，則以私行拘禁
    之方法妨害人自由，縱其目的在使人行無義務之事，或妨害
    人行使權利，仍應逕依第302條第1項論罪，並無適用刑法第
    304條第1項之餘地（最高法院29年上字第3757號判例參照）
    。又共同正犯之成立，祇須具有犯意之聯絡，行為之分擔，
    既不問犯罪動機起於何人，亦不必每一階段犯行，均經參與
    。且共同實施犯罪行為之人，在合同意思範圍以內，各自分
    擔犯罪行為之一部，相互利用他人之行為，以達其犯罪之目
    的者，即應對於全部所發生之結果，共同負責（最高法院34
    年上字第862號、28年上字第3110號判例參照）。是本件被
    告辛○○及被告丙○○、甲○○等3人將被害人戊○○強押
    上車內，並以前揭包圍挾持之強暴方式，剝奪被害人戊○○
    之行動自由，被告己○○雖未參與前述過程，但其明知被害
    人戊○○係遭受被告辛○○等3人強押上車，竟依被告辛○○之指示將被害人戊○○載離現場，歷時約5、6分鐘之久，
    始讓被害人戊○○在臺中縣龍井鄉○○路火力發電廠附近之
    路旁下車離去，依上揭說明，自應與被告辛○○、丙○○、
    甲○○等人共負妨害自由之罪責。另被害人戊○○被強押上
    車後，縱被告己○○、丙○○2人曾先後向被告辛○○求情
    ，被害人戊○○始得以在被押5、6分鐘後下車離去，惟係屬
    犯後態度之問題，並不影響其等已成立之犯行。另警方係於
    95年5月24日及同年5月25日分別製作被害人戊○○及告訴人
    丁○○之筆錄時即已知悉被告辛○○涉有上開犯行，有被害
    人戊○○及告訴人丁○○之警詢筆錄足按，是被告辛○○於
    95年5月28日晚上攜帶上開槍彈前往警局製作筆錄，應僅屬
    投案之行為，核與自首之要件不符。均附此說明。
五、核被告辛○○所為，係犯槍砲彈藥刀械管制條例第8條第4項
    之未經許可持有可發射子彈具有殺傷力之改造槍枝罪、同條
    例第12條第4項之未經許可持有子彈罪，刑法第271條第2項
    、第1項之殺人未遂罪及刑法第302條第1項之非法剝奪他人
    行動自由罪。被告己○○、丙○○、甲○○等3人所為，係
    犯刑法第302條第1項之非法剝奪他人行動自由罪。被告辛○○與被告己○○、丙○○、甲○○等共4人間，就上開非法
    剝奪他人行動自由罪部分，具有犯意聯絡及行為分擔，均為
    共同正犯。又被告辛○○所犯之上開未經許可持有可發射子
    彈具有殺傷力之改造槍枝罪及未經許可持有子彈罪等2罪間
    ，係同時同地之一行為所觸犯，應依想像競合犯之規定從一
    重之未經許可持有可發射子彈具有殺傷力之改造槍枝罪處斷
    。另未經許可持有槍、彈，一經持有即成立犯罪；至其持有
    之繼續乃行為之繼續，俟持有行為終了為止，僅屬一個持有
    行為，不得割裂論罪。若以之犯他罪，兩罪間之關係如何，
    應視開始持有之原因為斷。倘意圖犯某罪而持有槍、彈，嗣
    果以之犯該罪，兩罪間即有方法結果之牽關係，應從一重處
    斷。如原僅為單純持有，嗣始起意持之犯他罪；或意圖犯某
    罪而持有，卻持之犯他罪，因其持有之初即已成立犯罪，應
    與另犯之他罪分論併罰。查本件被告辛○○係於94年10月初
    某日即向其伯父鄭文景借得上述槍彈，嗣其於95年5月19日
    晚上18時許，因在上揭KTV店，邀約女子唱歌一事與告訴人
    丁○○發生肢體衝突，始於同年5月24日晚上，私自攜帶上
    開槍彈，射殺告訴人丁○○，嗣為查出告訴人丁○○平日出
    入之地點，始又與被告甲○○、丙○○、己○○等共4人起
    意剝奪被害人戊○○之行動自由，足見被告辛○○並非於持
    有上開槍彈之初即具有殺害告訴人丁○○或非法剝奪被害人
    戊○○行動自由之犯意，是其所犯之上開3罪間並無牽連關
    係，應係犯意各別、行為互異之數罪併罰關係。另被告辛○○持槍射殺告訴人丁○○，而未生死亡之結果，為未遂犯，
    爰就此部分依刑法第25條第2項之規定減輕其刑。又被告辛○○、甲○○、丙○○、己○○等4人非法剝奪他人行動自
    由罪部分，其犯罪時間係在96年4月24日以前，且又無中華
    民國96年罪犯減刑條例第3條、第5條所規定不予減刑之情形
    ，均應依同條例第2條第1項第3款之規定減其宣告刑2分之1
    。
六、原審調查後，就被告辛○○殺人未遂部分，適用刑法第2條
    第1項、第271條第1項、第2項、第25條第2項，並審酌被告
    辛○○因邀約女子唱歌一事與告訴人丁○○發生爭執後，即
    持上開具有殺傷力之改造手槍及子彈槍殺告訴人丁○○，造
    成告訴人丁○○受有上開傷害，危害社會治安及他人生命安
    全至鉅，及其犯罪之手段、目的，暨其犯後否認犯罪等一切
    情狀，量處被告辛○○有期徒刑5年6月，以示懲儆。又以扣
    案如附表所示之槍枝1枝，係屬違禁物，應依刑法第38條第1
    項第1款之規定宣告沒收；至另扣案之上開土造子彈1顆，因
    於送鑑定時業經試射擊發（有上開槍彈鑑定書足稽）；未扣
    案之被告辛○○持以射殺告訴人丁○○所使用之土造子彈之
    1顆及槍枝走火擊發之土造子彈各1顆，亦因已擊發；均已不
    具有子彈之功能，已非屬違禁物，故均不予宣告沒收云云，
    認事用法核無違誤，量刑亦妥適。被告辛○○上訴意旨仍執
    前詞否認具有殺人之犯意，並無理由，應予駁回。至被告辛○○其餘犯罪部分及被告己○○、丙○○、甲○○部分，原
    審予以論罪科刑，固非無見，惟查(一)被告辛○○未經許可持
    有可發射子彈具有殺傷力之改造槍枝罪部分，原判決予以併
    科罰金新台幣250000元，而關於罰金新台幣250000元易服勞
    役之折算標準，因係在新台幣540000元以下，應適用修正後
    刑法第42條第3項之規定即以新台幣3000元折算1日，較有利
    於被告辛○○，已如前述，原判決捨此不用，竟適用修正前
    刑法第42條第3項之規定諭知以罰金總額與6個月之日數比例
    折算，顯有適用法則不當之違法。(二)原判決關於被告己○○
    、丙○○、甲○○等3人所犯非法剝奪他人行動自由罪均予
    以科處拘役，並諭知易科罰金之折算標準，惟其3人之犯罪
    時間均在95年7月1日之前，而刑法第41條第1項前段易科罰
    金之折算標準，自95年7月1日起即有修正，是此部分應有新
    舊法律比較之問題，原判決漏未予以新舊法律比較，即逕行
    適用修正前之規定諭知拘役如易科罰金以新台幣900元折算1
    日，且論結欄亦漏未引用修正前刑法第41條第1項前段，自
    有違誤。(三)又關於共犯之規定，應依修正後刑法第28條之規
    定論以共同正犯，已如前述，原判決依修正前刑法第28條之
    規定論處，亦有可議。檢察官上訴意旨指摘原判決關於被告
    辛○○、己○○、丙○○、甲○○等4人非法剝奪他人行動
    自由罪部分量刑過輕；及被告辛○○上訴意旨指摘原判決此
    部分量刑過重，雖均無理由（另被告辛○○之選任辯護人指
    稱被告辛○○所犯之上開3罪係成立牽連犯，亦無理由，業
    如前述），但原判決此部分既有上述可議之處，應由本院將
    原判決關於此部分及被告辛○○定執行刑部分予以撤銷改判
    。爰審酌被告辛○○未經許可持有上開具有殺傷力之槍彈，
    對社會治安、民眾生命及財產所生之潛在危險甚鉅，其持有
    改造手槍、子彈數量之多寡、期間之長短，及被告辛○○為
    追查告訴人丁○○出入地點，竟夥同被告己○○、丙○○、
    甲○○等人將被害人戊○○押上被告己○○所駕駛之自用小
    客車，非法剝奪被害人戊○○之行動自由約有5、6分鐘後即
    讓其下車離去，對被害人戊○○所生之危害尚非重大，被告
    丙○○、甲○○2人所涉情節較輕，暨其4人犯後於本院審理
    時均坦承此部分犯罪、態度尚佳等一切情狀，分別量處被告
    辛○○等4人如主文第2項、第3項所示之刑，及就其4人非法
    剝奪他人行動自由罪部分依法減刑，並分別諭知拘役易科罰
    金及罰金易服勞役之折算標準，以示懲儆。又扣案如附表所
    示之槍枝1枝，係屬違禁物，應依刑法第38條第1項第1款之
    規定宣告沒收。至另扣案之上開土造子彈1顆，因於送鑑定
    時業經試射擊發，有上開槍彈鑑定書足稽；未扣案之被告辛○○於案發前所試射之土造子彈1顆；被告辛○○持以槍殺
    告訴人丁○○所使用之土造子彈之1顆及槍枝走火擊發之土
    造子彈各1顆，共計4顆，因均已擊發，已不具有子彈之功能
    ，已非屬違禁物，故均不予宣告沒收。另扣案之斷裂球棒1
    支、手提包1個及拐杖鎖1支，因與被告辛○○、己○○、丙○○、甲○○等4人所涉犯上開犯行無關，且非違禁物，故
    亦不予宣告沒收，附此敘明。又被告辛○○上訴駁回部分及
    撤銷改判部分，應合併定其應執行刑。
七、據上論結，應依刑事訴訟法第369條第1項前段、第364條、
    第299條第1項前段、第368條、槍砲彈藥刀械管制條例第8條
    第4項、第12條第4項、刑法第2條第1項、第11條前段、第28
    條、第55條、第302條第1項、第42條第3項、第38條第1項第
    1款、修正前刑法第41條第1項前段、第51條第5款、刑法施
    行法第1項、第2項前段、中華民國96年罪犯減刑條例第2條
    第1項第3款、第7條、第11條，判決如主文。
本案經檢察官壬○○到庭執行職務。
中    華    民    國    97    年    5     月    26    日
            刑事第八庭  審判長法  官  羅  得  村
                              法  官  吳  進  發
                              法  官  劉  榮  服
上列正本證明與原本無異。
如不服本判決應於收受送達後十日內向本院提出上訴書狀，其未
敘述上訴之理由者並得於提起上訴後十日內向本院補提理由書（
均須按他造當事人之人數附繕本）。
                              書記官  周  巧  屏
中    華    民    國    97    年    5     月    26    日
附錄論罪科刑法條
槍砲彈藥刀械管制條例第8條：
未經許可，製造、販賣或運輸鋼筆槍、瓦斯槍、麻醉槍、獵槍、
空氣槍或第4條第1項第1款所定其他可發射金屬或子彈具有殺傷
力之各式槍砲者，處無期徒刑或5年以上有期徒刑，併科新臺幣1
千萬元以下罰金。
未經許可，轉讓、出租或出借前項所列槍枝者，處5年以上有期
徒刑，併科新臺幣1千萬元以下罰金。
意圖供自己或他人犯罪之用，而犯前二項之罪者，處無期徒刑或
7年以上有期徒刑，併科新臺幣1千萬元以下罰金。
未經許可，持有、寄藏或意圖販賣而陳列第1項所列槍枝者，處3
年以上10年以下有期徒刑，併科新臺幣700萬元以下罰金。
第1項至第3項之未遂犯罰之。
槍砲彈藥刀械管制條例第12條：
未經許可，製造、販賣或運輸子彈者，處1年以上7年以下有期徒
刑，併科新台幣500萬元以下罰金。
未經許可，轉讓、出租或出借子彈者，處6月以上5年以下有期徒
刑，併科新台幣300萬元以下罰金。
意圖供自己或他人犯罪之用，而犯前二項之罪者，處3年以上10
年以下有期徒刑，併科新台幣700萬元以下罰金。
未經許可，持有、寄藏或意圖販賣而陳列子彈者，處5年以下有
期徒刑，併科新台幣300萬元以下罰金。
第1項至第3項之未遂犯罰之。
中華民國刑法第271條：
殺人者，處死刑、無期徒刑或10年以上有期徒刑。
前項之未遂犯罰之。
預備犯第1項之罪者，處2年以下有期徒刑。
中華民國刑法第302條：
私行拘禁或以其他非法方法，剝奪人之行動自由者，處5年以下
有期徒刑、拘役或3百元以下罰金。
因而致人於死者，處無期徒刑或7年以上有期徒刑，致重傷者，
處3年以上10年以下有期徒刑。
第1項之未遂犯罰之。
 附  表  ：
┌──┬─────────┬────┬────────────┐
│編號│品              名│數    量│備                    註│
├──┼─────────┼────┼────────────┤
│ 1  │改造手槍          │1 枝（含│槍枝管制編號0000000000，│
│    │                  │彈匣1 個│認係由仿GLOCK 廠17型半自│
│    │                  │）      │動手槍製造之槍枝換裝土造│
│    │                  │        │金屬槍管改造而成之改造手│
│    │                  │        │槍，機械性能良好，可擊發│
│    │                  │        │適用子彈，認具殺傷力。  │
└──┴─────────┴────┴────────────┘


司法院資訊處製作；財團法人民間司法改革基金會備份。
